臺灣臺北地方法院刑事判決　　　　　　　　　　　　　九十年度易字第一八一○號
　　公　訴　人　臺灣臺北地方法院檢察署檢察官
　　被　　　告　丁○○
　　選任辯護人　徐家福
　　被　　　告　乙○○
右列被告等因偽造文書案件，經檢察官提起公訴（八十九年度偵字第二三八一一號）
，本院判決如左：
    主      文
乙○○行使變造中華民國國民身分證，足以生損害於公眾，處拘役伍拾日，如易科罰
金，以參佰元折算壹日。扣案變造之乙○○中華民國國民身分證壹張沒收之。
丁○○無罪。
    事      實
一、乙○○為販賣假護照牟利，與某不詳姓名之成年人基於共同變造中華民國國民身
    分證（下稱身分證）之犯意聯絡，於民國八十八年八月間，將其身分證交付該不
    詳姓名之人士，在某不詳處所，換貼與渠等具有犯意聯絡之某不詳姓名成年女子
    之相片，而變造該身分證。復於同年月卅日下午八時許，在其位於臺北市○○○
    路○段二一八巷二九號住處，將已變造完成之身分證，連同其戶籍謄本、護照遺
    失作廢申報表及該名不詳女子照片三張等文件裝入紙袋交付不知情之友人戊○○
    ，委請戊○○代為申請補辦護照，嗣經戊○○再委請不知情之甲○○，再轉交在
    七寶旅行社任職，亦不知情之阮呂文姿，而由七寶旅行社填妥相關申請書，派不
    知情之職員於同年九月三日，向外交部領事事務局提出護照遺失補發事宜，而行
    使該變造之身分證，足以生損害於戶政機關對於戶籍管理之正確性。嗣因外交部
    領事事務局承辦人員發現可疑，未予核准，報警循線查獲。
二、案經內政部警政署刑事警察局移請臺灣臺北地方法院檢察署檢察官偵查起訴。
    理      由
壹、有罪部分（即被告乙○○部分）：
一、訊據被告乙○○對於右揭犯罪事實均坦承不諱，核與證人戊○○、甲○○、阮呂
    文姿分別於警詢、檢察官偵查及本院中訊問中證述屬實，並有扣案之乙○○變造
    身分證一張、普通護照入出境許可申請書、中華民國護照遺失作廢申報表、相片
    三幀附卷可佐。而扣案之乙○○身分證，經鑑定後，其黏貼相片處四周底紋有破
    壞痕跡，且相片上正反面鋼印字跡不吻合，該身分證確有換貼相片而變造乙情，
    亦有內政部警政署刑事警察局八十八年九月十日刑鑑字第九二二八七號鑑驗通知
    書乙紙附卷可稽，被告乙○○犯行已堪認定，應予依法論科。
二、按身分證屬於品行、能力、服務相類證書之一種，為刑法第二百十二條之特種文
    書，被告乙○○夥同共犯變造後，輾轉透過不知情之七寶旅行社職員向外交部領
    事事務局提出用以申請護照遺失補發，係對該變造身分證之內容有所主張，足以
    生損害於戶政機關對戶籍管理之正確性。故核被告乙○○所為，係犯刑法第二百
    十六條、第二百十二條行使變造特種文書罪。其變造後復持以行使，變造之低度
    行為經行使之高度行為所吸收，不另論罪。又護照條例於八十九年五月十七日修
    正公布時，於第二十三條第二項、第一項增訂行使偽造、變造國民身分證以供申
    請護照之罰則，該規定雖為刑法第二百十六條、第二百十二條之特別規定，然於
    被告乙○○為前揭犯行時，尚未修正，自無從以該規定相繩，應予指明。被告乙○○與不詳姓名之成年人士及相片所有人間，就變造特種文書犯行，有犯意聯絡
    及行為分擔，應論以共同正犯。被告乙○○利用不知情之證人戊○○、甲○○、
    阮呂文姿及七寶旅行社職員等人以遂行其行使變造特種文書之犯行，係屬間接正
    犯。爰審酌被告乙○○尚無前科，有卷附臺灣高等法院檢察署刑案紀錄簡覆表可
    按，犯後坦承犯行，尚具悔意，及其犯罪之動機、目的、手段等一切情狀，量處
    如主文所示之刑。又被告乙○○行為後，刑法第四十一條業於九十年一月十日修
    正公布，於同月十二日生效施行，修正後該條第一項規定「犯最重本刑為五年以
    下有期徒刑之罪，而受六月以下有期徒刑或拘役之宣告，因身體、教育、職業或
    家庭之關係或其他正當事由，執行顯有困難者，得以一元以上三元以下折算一日
    ，易科罰金。但確因不執行所宣告之刑，難收矯正之效或難以維持法秩序者，不
    在此限」並改列為第一項，雖修正後條文增訂「但確因不執行所宣告之刑，或難
    以維持法秩序者，不在此限」之規定，然應否准許易科罰金，依刑事訴訟法第四
    百五十七條之規定，係檢察官指揮執行時裁量事項，非法院裁判時所得審究，自
    難執此謂對被告更為不利，自應依刑法第二條第一項前段，適用裁判時即修正後
    之新法，併諭知易科罰金之折算標準。末查，扣案之變造身分證為供犯罪所用之
    物，且屬被告乙○○所有，其上之相片則屬共犯即該不詳姓名女子所有，業據被
    告乙○○供承在卷，併依刑法第三十八條第一項第二款宣告沒收之。
三、另查，被告乙○○明知其護照並未遺失，而於八十八年八月廿七日向臺北市政府
    警察局文山第一分局申報遺失，並填具中華民國護照遺失作廢申報表，有申報表
    附卷可憑。惟經核該申報表中並無請求警察機關追查竊盜罪嫌之相關文字，且證
    人即受理該次申報之員警丙○○於本院訊問中到庭結證稱：該申報表係依規定要
    填寫，由申報人填妥後，傳真至內政部警政署入出境管理局，伊僅受理護照遺失
    申報，除非申報人另至派出所報案，否則不會去偵查犯罪等語（詳本院九十一年
    二月四日訊問筆錄），顯然填寫該申報表僅係履行法令所規定之程序，並不足以
    使受理申報之警察機關因而開始犯罪之偵查，被告乙○○縱明知非遺失而為申報
    ，亦不該當刑法第一百七十一條未指定犯人誣告罪之構成要件，附此敘明。
貳、無罪部分（即被告丁○○部分）：
一、公訴意旨另略以：被告丁○○與被告乙○○基於共同犯意聯絡，於八十八年八月
    間，在臺北市○○○路○段二一八巷二九號四樓，由乙○○交付其本人之身分證
    與丁○○，由丁○○換貼一不詳姓名成年女子之相片，再以機器護貝變造，於八
    十八年八月卅日由乙○○將上開變造身分證交付不知情之友人戊○○代為申請護
    照遺失補發，因認丁○○涉有刑法第二百十六條、第二百十二條行使變造特種文
    書罪嫌云云。
二、按犯罪事實應依證據認定之，無證據不得推定其犯罪事實；不能證明被告犯罪者
    ，應諭知無罪之判決，刑事訴訟法第一百五十四條、第三百零一條第一項分別定
    有明文。又所謂認定犯罪事實之證據，係指足以證明被告確有犯罪事實之積極證
    據而言，該項證據必須適合被告犯罪事實之認定，始得採為斷罪之資料；再事實
    之認定，應憑證據，如未發現相當證據或證據不足以證明，自不能以推測或擬制
    之方法，以為裁判基礎。而共同被告不利於己之陳述，固得採為其他共同被告犯
    罪之證據，惟此項不利之陳述，須無瑕疵可指，而就其他方面調查，又與事實相
    符，始得採為其他共同被告犯罪事實之認定，迭據最高法院六十九年臺上字第四
    九一三號、四十年臺上字第八六號、四十六年臺上字第四一九號判例闡釋在案。
三、公訴人認被告丁○○涉犯變造並行使特種文書罪，無非係以共同被告乙○○不利
    於己之指述，及被告丁○○自八十八年六月起至八十九年三月間與被告乙○○租
    屋同居，關係密切，另就否認變造乙○○身分證、要乙○○去申請假護照等節，
    所受之測試亦呈現有說謊不實等反應等為主要論據。訊據被告丁○○固坦承與被
    告乙○○曾在臺北市○○○路○段二一八巷二九號四樓分租同一層公寓，惟堅決
    否認有公訴人所指之犯行，辯稱：伊當時在克拉克有限公司擔任清潔工，並兼職
    做推拿按摩工作，擁有正當職業，何需從事非法勾當，若從事非法勾當如被告乙○○所言可以輕鬆賺取不法利益，伊又何需辛勤出賣勞力；至於測謊報告呈現說
    謊不實之反應係因未預料問題內容竟是犯罪事實直指伊所為，伊心理一時緊張才
    致測謊報告呈現說謊反應等語。
四、經查：
    (一)被告乙○○於警詢中先稱：「我不知道我的身分證為何會被換貼照片上去」（
      詳偵卷第一頁反面）；繼改謂：「（問：妳想是誰把妳的證件拿去變造的？）
      應該是丁○○，只有他最有可能做這件事」、「我是有一次聽他跟一個叫『小
      陸』的男子講電話，內容大概是跟人蛇集團有關，有提到可以仲介大陸女子假
      結婚真賣淫等，還提到護照等事，我相信只有他可能拿我的身分證去做手腳，
      利用我的身分證去申辦護照圖利」、「丁○○的工作不固定、收入不定，還經
      常跟我借錢，所以他最有可能勾結人蛇集團來動我身分證的腦筋」（詳偵卷第
      二三頁反面以下）各云云，迄九十年八月八日於檢察官偵查及嗣本院訊問、審
      理中，始供承其與被告丁○○共同變造身分證。是被告乙○○對變造身分證乙
      事，初則一概否認，繼則影射被告丁○○與人蛇集團有關，最可能涉案，末始
      供承渠二人共同涉案，觀其歷次所供，反覆不一，其對不利被告丁○○之指述
      ，已難謂無瑕疵可指。又被告二人雖均坦承分租同一層公寓長達十月餘，然被
      告乙○○於本院訊問中稱與被告丁○○曾有性關係一節，為被告丁○○所否認
      ；被告乙○○於警詢中亦陳稱與被告丁○○同住期間，錢財曾短少，被告丁○○亦常向其借錢，後渠等談判由被告丁○○搬離等語（詳偵卷第二三頁反面）
      ；於本院審理中，被告二人亦迭次相互攻詰，指謫對方不是，足見其二人雖關
      係密切，然渠等間之恩怨情仇，實難為外人所知悉，被告乙○○不利於被告丁○○之供述，衡情自難期客觀，猶難執此推測被告丁○○與被告乙○○為共犯
      。
    (二)內政部警政署刑事警察局於九十年八月十七日至被告丁○○位於臺北市○○街
      三六三巷七弄一號一樓住處搜索，並無查扣有關本案之不法事證，有內政部警
      政署刑事警察局搜索筆錄在卷可憑，益徵被告乙○○指稱被告丁○○與人蛇集
      團勾結，大量變造身分證、護照等語，無足憑信。
    (三)又被告丁○○於八十九年十月十一日內政部警政署刑事警察局之測謊鑑定，呈
      「未完全說實話」或「不實反應」，固有該局八十九年十月廿日刑鑑字第一六
      二三九六號鑑驗通知書附卷可考。惟查：
      (1)被告接受測謊器測謊，其測謊結果對於受測謊者之供述之信用性之有無，或
        可作為判斷資料，但尚不得以測謊結果直接作為刑事裁判之證據，亦即被告
        之測謊反應不能視為被告犯罪之證據（參閱蔡墩銘著，刑事證據法裁判百選
        ，第四四頁）。
      (2)又測謊人員研判受測者是否呈說謊反應，係依據測謊機紀錄受測者，對問題
        關心程度所呈現之呼吸、血壓脈搏及皮膚電阻等生理反應來分析研判，則以
        受測者即被告對其切身清白與否之關注，刑事案件更涉及是否須負擔刑責，
        其心理上之負擔實不免影響及呼吸、血壓等反應。故測謊鑑驗之結果既會受
        到受測人之生理、心理因素而受影響，且人的行為、思想又無法量化，則測
        謊自不能如物理、化學試驗般獲得絕對之正確性，測謊之結果應係有其他可
        資信賴之積極或消極證據存在之情形下，作為補強證據證明力參考之用，而
        非可作為判斷事實之唯一及絕對之憑證。是被告之測謊測試未獲通過，至多
        僅能作為其所述非實之參考，不能據以推測被告犯罪事實之存在，而僅憑該
        測試結果即予遽入人罪（最高法院九十年度臺上字第二一○四號判決、八十
        二年度臺上字第三五號判決，臺灣高等法院八十七年度上易字第四二六六號
        判決參照）。
      (3)從而，被告丁○○於內政部警政署刑事警察局之測謊鑑定雖有「未完全說實
        話」或「不實反應」之情形，僅能說明被告丁○○未完全說實話，尚不能據
        此為認定被告丁○○犯罪之積極、直接證據。
      (4)況積極證據不足證明犯罪時，被告之抗辯或反證縱屬虛偽，仍不能以此資為
        積極證據應予採信之理由（最高法院三十年上字第四八二號判例）。是被告
        丁○○否認犯罪所持之辯解，縱屬不能成立，仍非有積極證據足以證明其犯
        罪行為，不能遽為有罪之認定（最高法院三十年上字第四八二號判例參照）
        。
    (四)至證人戊○○、甲○○、阮呂文姿僅能證明被告乙○○有行使變造身分證之事
      實，所為證詞亦不足為被告丁○○不利之認定。
五、綜上，共同被告乙○○雖供稱係由被告丁○○主導本件犯罪事實，然其供述具有
    重大瑕疵，又無其他事證足資佐證其真實性，自不得以內政部警政署刑事警察局
    之測謊鑑定直接作為被告丁○○犯罪之證據，即無從遽認被告丁○○涉有偽造文
    書罪。此外，本院復查無其他積極證據足以證明被告丁○○有何公訴人所指之偽
    造文書犯行。揆諸前揭說明，既不能證明被告丁○○犯罪，自應為無罪之諭知。
據上論斷，應依刑事訴訟法第二百九十九條第一項前段、第三百零一條第一項，刑法
第二條第一項前段、第二百十六條、第二百十二條、第四十一條第一項、第三十八條
第一項第二款，罰金罰鍰提高標準條例第一條前段、第二條，判決如主文。
本案經檢察官黃立維到庭執行職務。
中      華      民      國    九十一    年      七      月      八      日
                                      臺灣臺北地方法院刑事第八庭
                                          法  官  宋  松  璟
右正本證明與原本無異。
如不服本判決，應於判決送達後十日內向本院提出上訴狀(應抄附繕本)。告訴人
或被害人如對於本判決不服者，應具備理由請求檢察官上訴，其上訴期間之計算
係以檢察官收受判決正本之日期為準。
                                          書記官  楊  文  祥
中      華      民      國    九十一    年      七      月      八      日
附錄法條
中華民國刑法第二百一十六條
 (行使偽造變造或登載不實之文書罪)
行使第二百十條至第二百十五條之文書者，依偽造、變造文書或登載不實事項或使登
載不實事項之規定處斷。
中華民國刑法第二百一十二條
 (偽造變造特種文書罪)
偽造、變造護照、旅券、免許證、特許證及關於品行、能力服務或其他相類之證書、
介紹書，足以生損害於公眾或他人者，處一年以下有期徒刑、拘役或三百元以下罰金
。
